臺灣高等法院民事判決　　　　　　　　　　　　　　九十二年度家上字第二四四號
　　上　訴　人
　　即反訴被告　甲○○
　　訴訟代理人　吳秉佑律師
　　被 上訴 人
　　即反訴原告　乙○○
　　訴訟代理人　王如玄律師
　　　　　　　　黃育玲律師
右當事人間請求履行同居等事件，上訴人對於中華民國九十二年六月十九日台灣士林
地方法院九十二年度婚字第七七號第一審判決提起上訴，並追加離婚之訴，被上訴人
亦提起反訴，本院於九十三年六月二十八日言詞辯論終結，判決如左：
    主      文
上訴及追加之訴均駁回。
准被上訴人即反訴原告與上訴人即反訴被告離婚。
對兩造所生之子郭平（民國○○○年○月○日生、身分證字號：Ｚ00000000
0號）之權利義務行使或負擔由被上訴人即反訴原告任之。
上訴人即反訴被告得依附表所示方式探視郭平。
上訴人即反訴被告應給付被上訴人即反訴原告新台幣貳拾萬玖仟陸佰零玖元及自九十
二年十一月十六日起至清償日止，按年利率百分之五計算之利息。
上訴人即反訴被告應自九十二年十一月十三日起至兩造之子郭平成年（滿二十歲）之
日止（除非有監護權之改定），按月於每月五日前給付被上訴人即反訴原告壹萬壹仟
肆佰玖拾捌元及自遲延給付之翌日起至清償日止，按年利率百分之五計算之利息。
本判決所命第五、六項給付，被上訴人即反訴原告得為假執行，但上訴人即反訴被告
供擔保新台幣伍拾萬元後得免為假執行。
第二審及追加之訴訴訟費用均由上訴人即反訴被告負擔。
    事      實
甲、上訴人方面：
一、聲明：
  (一)原判決廢棄。
  (二)先位聲明：被上訴人應與上訴人同居。
  (三)追加備位聲明：(1)准上訴人與被上訴人離婚。(2)對於兩造所生之子郭平（民國○
    ○○年○月○日生、身分證字號：Ｚ000000000號）之權利義務行使或
    負擔，由上訴人任之。
  (四)請求駁回被上訴人之反訴及假執行之聲請。
  (五)如受不利益之判決，上訴人願供擔保免為假執行。
  (六)第一、二審及反訴訴訟費用均由被上訴人負擔。
二、陳述：除與原判決記載相同者，茲引用之外，補稱：
  (一)請求履行同居部分：兩造結婚後均共同居住於台北市○○區○○路四六號十樓之
    二之住所（即上訴人家，下稱系爭住所），且均設籍於該處，故該處應為兩造履
    行同居義務之處所。縱先前有不能同居之正當理由，惟被上訴人既已於事後宥恕
    上訴人之姐郭淑琦，此觀原審被證二電話錄音譯文可知，則應認已無不能同居之
    正當理由，被上訴人因郭淑琦之家庭暴力行為永不履行同居義務，與婚姻關係之
    本質有違。
  (二)追加備位聲明部分：被上訴人於九十一年五月四日返回娘家居住，拒不返還系爭
    住所與上訴人同居，更表示無維持婚姻之意欲，信賴基礎既已動搖，婚姻已生破
    綻而無回復之望，爰依民法第一千零五十二條第二項規定訴請離婚。
  (三)附帶請求定對於未成年兒子郭平之權利義務行使或負擔部分，因上訴人目前擔任
    和信超媒體股份有限公司客戶服務部高級技術服務專員，名下有五筆不動產，銀
    行存款約有新台幣（下同）五百餘萬元，具有撫養郭平之經濟能力。被上訴人離
    開前，郭平亦係由上訴人母親和姊姊共同照顧，而被上訴人無撫養郭平之經濟能
    力與意願，況被上訴人目前均將郭平委託褓母照顧，經衡自以上訴人行使負擔郭
    平之權利義務始符合其最佳利益。又非上訴人無撫養郭平之意願，上訴人曾三次
    前往接回郭平，惟均遭拒絕，於九十一年十一月二十四日尚遭被上訴人父親以言
    語辱罵（上證(6)）。
  (四)上訴人不同意被上訴人提起反訴。且其所提之反訴係以不當得利及無因管理為訴
    訟標的，與民事訴訟法第五百七十二條第三項規定不符。縱認可提起反訴，惟適
    法之無因管理與不當得利請求權法理上不能競合併存，且被上訴人支付家庭生活
    費用及子女扶養費用僅係盡民法第一千零八十四條第二項之法定義務，為管理自
    己事務，不具無因管理之要件。又有關九十二年十一月十三日起至兩造離婚之日
    止家庭生活費用及子女扶養費用之請求為將來給付之訴，既未屆期，自無成立不
    當得利及無因管理可言。又行政院主計處所為之九十二年國人每人每年平均消費
    支出統計，僅為全體國人一年消費支出之平均值，非最低標準，不能作為計算已
    支出扶養費用之標準。
  (五)於九十一年六月二十六日民法修正前，雖無民法第一千零三條之一之除外規定，
    惟夫妻間仍得對於家用費之分擔有所約定。觀上證(4)可知兩造間有分擔家用費之
    約定，故上證(4)收據Ｃ欄家用費七萬五千元之部分本應由被上訴人負擔，惟其竟
    於九十一年十一月間向上訴人索回，應有不當得利，上訴人可請求被上訴人返還
    。若被上訴人提起之反訴為合法，就該七萬五千元主張抵銷。
  (六)上訴人之母親並無對被上訴人為精神上虐待，上訴人亦無拒絕溝通，此觀原審卷
    被證十可知，且被上訴人離家後，上訴人仍常表關切，被上訴人所言並不實在。
乙、被上訴人方面：
一、聲明：
  (一)答辯聲明：
  (1)上訴及追加之訴駁回。
  (2)上訴及第二審訴訟費用均由上訴人負擔。
  (二)反訴聲明：
  (1)請准反訴原告與反訴被告離婚。
  (2)對於兩造所生之子郭平之權利義務行使或負擔由反訴原告任之。
  (3)反訴被告應給付反訴原告二十萬九千六百零九元及自九十二年十一月十六日起至
    清償日止，按年利率百分之五計算之利息。
  (4)反訴被告應自九十二年十一月十三日起至兩造離婚判決確定之日止，按月於每月
    五日前給付原告一萬一千四百九十八元整及自遲延給付之翌日起至清償日止，按
    年利率百分之五計算之利息。
  (5)訴訟費用由反訴被告負擔。
二、陳述：除與原判決記載相同者，茲引用之外，補稱：
  (一)按夫妻履行同居義務之處所應依具體個案判斷，夫妻之住所僅為履行同居義務處
    所之一。兩造婚後，被上訴人一直與上訴人及其父、母、姐共居，惟上訴人之姐
    郭淑琦患有精神疾病，其家暴行為已造成被上訴人之恐懼，被上訴人並無事後宥
    恕之意，且被上訴人對上開家庭暴力行為，已提出刑事告訴致郭淑琦判刑，故確
    有不能返回上訴人住所同居之正當理由。況發生上開家暴事件後，上訴人亦同意
    分居，兩造確有搬出夫家另居他處之協議，惟後上訴人百般推託，顯見其根本無
    同居之真意。
  (二)上訴人追加提起離婚之訴，已無維繫婚姻之誠意，被上訴人同意與上訴人離婚。
    惟自被上訴人因家暴事件離家後，上訴人對被上訴人及兩造之子郭平從未聞問，
    其教養子女意願薄弱，工作性質亦難以陪伴小孩，又上訴人之姊患有精神分裂症
    ，而其母已年邁，故上訴人並不適於監護郭平。郭平僅為二歲多，十分需要母愛
    ，且其出生後大都與被上訴人共同生活，被上訴人並為郭平之主要照顧者，對其
    整體狀況最為熟知，又被上訴人目前收入穩定（被上證八號），工作時間規律，
    有足夠經濟能力與時間照顧小孩，況現與父母同居，郭平與被上訴人及其父母生
    活互動良好，實不宜驟然改變其既定之生活環境，故被上訴人最適任為郭平之監
    護人。
  (三)反訴部分：依民事訴訟法第五百七十二條第三項規定，有關家庭生活費用或子女
    扶養費之請求，得於履行同居、離婚之訴於第二審言詞辯論終結前提起反訴，且
    法未明文限制提起反訴請求權基礎之範圍，故被上訴人應可提起反訴。按反訴原
    告（即被上訴人）有正當理由於九十一年五月四日攜幼子離家，故反訴被告（即
    上訴人）自九十一年五月五日起至兩造離婚判決確定之日止，仍應分擔二造之子
    家庭生活費，惟至今全部費用均由反訴原告支出，故就反訴被告應負擔之部分自
    成立適法無因管理，反訴被告因此受有利益，亦成立不當得利，並以行政院主計
    處九十二年國人每人每年平均消費支出新台幣二十七萬五千九百五十元（被上證
    五號）為計算已支出之扶養費用之標準，故反訴被告應按月負擔子女生活費一萬
    一千四百九十八元（275,950×1/12×1/2（比例分擔）= 11,498），爰本於修正
    前民法第一千零二十六條、修正後之民法第一千零三條之一或無因管理或不當得
    利之規定請求九十一年五月五日至九十二年十一月十二日（提起反訴時）已屆期
    之家庭生活費、子女扶養費二十萬九千六百零九元（11,498×18.23=209,609 ）
    ；就九十二年十一月十三日至二造離婚判決確定之日止之家庭生活費、子女扶養
    費屬將來給付之訴，有預先請求之必要，亦提起反訴請求之。又自二造離婚判決
    確定之日起至子女成年之日（民國一一一年二月十日）止，上訴人亦應按月於每
    月五日前給付子女扶養費一萬一千四百九十八元，爰請求法院依職權定之。
  (四)上證四收據中之七萬五千元為九十年二月至九十一年三月之家用費，民法親屬編
    於九十一年六月二十八日修正，依修正前之規定，兩造於婚姻狀態存續中既未約
    定夫妻財產制，則應以聯合財產制為兩造夫妻財產制，故家庭生活費用原則上由
    夫負擔，夫無正當理由與妻分居時亦同，且兩造間並無分擔家用費之約定，從而
    上開費用應由反訴被告負擔，反訴原告無不當得利可言，縱有不當得利，反訴被
    告於給付時既明知無給付之義務仍給付，故不得請求返還，縱上所述，反訴被告
    自不得據此主張抵銷。
  (五)上訴人母親予被上訴人之精神上虐待已達於不堪同居之程度，且上訴人亦無誠意
    與被上訴人搬出居住，實已具民法第一千零五十二條第一項第四款裁判離婚之事
    由。又兩造難以共同生活，上訴人亦無維繫婚姻之誠意，婚姻已生破綻而無回復
    之望，亦構成民法第一千零五十二條第二項難以維持婚姻之重大事由，且該事由
    係由上訴人所致，爰追加提起反訴請求擇一事由判決離婚。
    理    由
一、本件上訴人主張兩造結婚後均共同居住於系爭住所並設籍於該處，故該處應為履
    行同居義務之處所，惟被上訴人拒不返回履行同居義務，爰先位請求被上訴人履
    行同居義務；又被上訴人既無維持婚姻之意欲，爰依民法第一千零五十二條第二
    項規定備位訴請離婚。上訴人具有撫養兩造未成年子女郭平之經濟能力與意願，
    而被上訴人無此能力與意願，以上訴人行使負擔郭平之權利義務，始符合其最佳
    利益。因兩造對郭平之權利義務行使或負擔部分無法達成合意，附帶請求本院定
    之。渠不同意被上訴人提起反訴，上訴人並不具民法第一千零五十二條第一項第
    四款之離婚事由，亦不具同條第二項之可歸責性，又被上訴人反訴以不當得利及
    無因管理為訴訟標的，與民事訴訟法第五百七十二條第三項規定不符，縱認可提
    起，被上訴人支付家庭生活費用及子女扶養費用亦不符不當得利與無因管理之規
    定，而九十二年十一月十三日起至兩造離婚之日止之家庭生活費用及子女扶養費
    用之請求為將來給付之訴，既未屆期，亦無成立不當得利及無因管理可言。縱認
    被上訴人提起之反訴為合法，惟兩造間有分擔家用費之約定，被上訴人於九十一
    年十一月間向上訴人索回其給付之七萬五千元家用費，上訴人可請求返還，就此
    金額主張互為抵銷等語。
二、被上訴人則以：履行同居義務之處所應依具體個案判斷，夫妻之住所僅為履行同
    居義務處所之一，被上訴人遭上訴人姊姊傷害後，兩造即約定另居他處，自不得
    以夫妻共同戶籍地推定為夫妻住所，故被上訴人確有不能返回系爭住所同居之正
    當理由。因已具備民法第一千零五十二條第一項第四款與第二項規定之離婚事由
    ，爰反訴請求擇一事由判決兩造離婚。又因上訴人教養子女意願薄弱，工作性質
    亦難以陪伴小孩，而其姊患有精神分裂症，其母亦因年邁，無法照顧小孩，而郭
    平出生後大多與被上訴人共同生活，被上訴人亦為郭平之主要照顧者，且有足夠
    經濟能力與時間，爰反訴請求郭平之權利義務行使或負擔由被上訴人任之。又被
    上訴人離開系爭住所既有正當理由，則上訴人自應分擔二造之子家庭生活費，爰
    反訴請求上訴人負擔，九十二年十一月十三日至兩造離婚之日止之家庭生活費、
    子女扶養費屬將來給付之訴，有預先請求之必要，自亦得提起反訴請求之。而自
    兩造離婚判決確定之日起至子女成年之日止，上訴人亦應按月於每月五日前給付
    子女扶養費一萬一千四百九十八元，爰請求法院依職權定之。末者，兩造既未約
    定夫妻財產制，則家庭生活費用原則上由夫負擔，從而上訴人就返還之家用費不
    得主張抵銷等語，資為抗辯。
三、上訴人主張兩造於九十年一月二十一日結婚，現婚姻關係存續中，兩造婚後共同
    住居在台北市○○區○○路四十六號十樓之二，並育有一子郭平（民國○○○年
    ○月○日生、身分證字號：Ｚ000000000號），被上訴人卻於九十一年
    五月四日離家返回娘家居住，至今拒不返家與上訴人同居等情，業據上訴人提出
    戶籍謄本一份為證，並為被上訴人所不爭執，堪信為真正。
四、上訴人復主張兩造婚後共同住所為台北市○○區○○路四十六號十樓之二，被上
    訴人卻於九十一年五月四日上午十時，藉故與上訴人之姐發生衝突而抱小孩返回
    娘家居住至今，而訴請履行同居云云；被上訴人則抗辯稱有不能履行同居之正當
    事由等語，經查：
  (一)上訴人主張兩造婚後住居在夫家即台北市○○區○○路四十六號十樓之二，並共
    同設籍該址，該處為兩造共同住所，並提出戶籍謄本一份為證，被上訴人雖辯稱
    兩造婚後僅暫居於夫家，嗣因被上訴人遭上訴人之姐傷害後，兩造已協議搬出去
    住，主張兩造已約定夫家以外之住所為夫妻之住所。查兩造自九十年一月二十一
    日結婚後，至九十一年五月四日被上訴人離家前均共同住居在前揭台北市○○區
    ○○路四十六號十樓之二夫家，且兩造與所生之子郭平亦均設籍該處，則兩造顯
    已協議以該處為共同住所，被上訴人辯稱僅係暫居於夫家云云，已不足採。
  (二)次按夫妻之住所，由雙方共同協議之；未為協議或協議不成時，得聲請法院定之
    。民法第一千零二條第一項定有明文。又夫妻住所之擇定，夫妻得以協議定之，
    即使於擇定住所地後，因各種原因致無法繼續於原地履行其義務，而有變更新住
    所地必要時，亦得再為協議，並於無法達成協議時，聲請法院定之。但於夫妻未
    為新協議或法院未決定前，仍應以原住所為共同住所。查被上訴人雖主張因與上
    訴人之姐發生衝突，兩造已協議搬出夫家另賃屋居住，並提出兩造對話錄音帶及
    譯文為證，但上訴人否認兩造已達成搬出居住之合意，且被上訴人陳稱因上訴人
    於協議搬出後，未有積極作為始遷回娘家居住，則兩造縱有搬出夫家居住之協議
    ，但顯然尚未覓得適當處所，而有確定之新住所，是兩造既未完成變更新住所之
    協議，則兩造共同住所自仍為原住所，被上訴人以上訴人已同意搬出居住為由，
    即主張兩造已變更住所云云，亦不可採。
  (三)被上訴人主張於九十一年四月廿九日晚間，遭共同居住並患有精神疾病之上訴人
    之姐郭淑琦咬傷手腕及抓傷手臂，嗣經被上訴人提出告訴後，台灣士林地方法院
    檢察署檢察官聲請簡易判決處刑，被上訴人有無法與上訴人在夫家同居生活之正
    當理由等情，業據提出驗傷診斷書、台灣士林地方法院檢察署九十二年度偵字第
    一三五五號檢察官聲請簡易判決處刑書、錄音帶及譯文等件為證，上訴人不爭執
    其姐郭淑琦有精神方面疾病，惟辯稱被上訴人與郭淑琦係互毆受傷，但為被上訴
    人所否認，依錄音帶及譯文所示，上訴人之母於電話中陳稱「姐姐說妳用腳踢她
    肚子，她才咬妳的，誰先動手的我沒看到，只有妳們倆人知道」等語，被上訴人
    雖未就此部分為任何陳述，但無任何承認毆打之話語，更在隨後與郭淑琦對話時
    稱「我沒有錯，我為甚麼要道歉」云云（見原審卷第二一頁電話錄音），顯然被
    上訴人並未承認，上訴人以被上訴人單純沈默主張係「未加否認」，顯有誤會，
    且郭淑琦傷害被上訴人行為，亦有診斷書及檢察官聲請簡易判決處刑書可參，則
    被上訴人主張遭上訴人之姐郭淑琦傷害之事實，堪信為真正。又上訴人主張在與
    郭淑琦衝突後，兩造即協議搬出賃屋居住，但未覓得適當住處前，上訴人即因家
    中反對而反悔等情，業據提出錄音帶、譯文及電子郵件影本等件為證，且被上訴
    人亦自認曾答應搬出居住（見原審卷第三○頁言詞辯論筆錄），上訴人主張堪信
    為真。
  (四)按夫妻互負同居之義務。但有不能同居之正當理由者，不在此限，民法第一千零
    一條定有明文。本件上訴人之姐郭淑琦對於被上訴人既有前述家庭暴力行為，上
    訴人請求被上訴人返回與其父母及姐郭淑琦同住，則被上訴人因此感到恐懼，即
    可採信，上訴人雖主張其姐郭淑琦事後已向被上訴人道歉，被上訴人自不得據以
    主張有不能同居之理由，惟依前被上訴人與郭淑琦對話錄音譯文以觀，郭淑琦固
    曾向被上訴人表示「那我向妳道歉好了，我對不起妳可以了吧」，惟兩人對於發
    生經過、責任仍多所爭執，且被上訴人對郭淑琦前述家庭暴力行為，已提出刑事
    告訴致郭淑琦遭判處刑責，被上訴人如返回上訴人住處與其父母、姐姐共同生活
    ，勢難為上訴人家人所諒解，自非以郭淑琦曾於電話中表示歉意而得化解，是於
    現階段欲使被上訴人返回上訴人住處與其家人同住，實屬強人所難，況如前所述
    ，上訴人於上開衝突發生後，確與被上訴人達成搬出居住之協議，益徵上訴人亦
    認同兩造如繼續居住夫家將難以保持共同生活之圓滿、安全及幸福，而同意搬出
    居住生活，則被上訴人抗辯現有不能與上訴人在夫家同居之正當理由，應可採信
    。
  (五)從而，被上訴人係無法與上訴人於台北市○○區○○路四十六號十樓之二同居，
    上訴人抗辯稱被上訴人以刑事告訴手段將達到「永遠不必與對方同居」目的云云
    ，顯然誤會。
五、上訴人又以兩造婚後共同住居在台北市○○區○○路四十六號十樓之二，並育有
    一子郭平，被上訴人於九十一年五月四日離家，至今拒不返夫家與上訴人同居，
    更向上訴人表示無維持婚姻之意等情，追加主張兩造婚姻之誠摯信賴基礎已動搖
    ，婚姻生破綻而無回復之希望，乃爰依民法第一千零五十二條第二項規定提起離
    婚訴訟。經查：
  (一)按離婚之訴性質上為形成訴訟，婚姻之當事人若主張有民法第一千零五十二條所
    定離婚事由，自得對其配偶提起離婚之訴，本件被上訴人於上訴人追加提起離婚
    之請求時雖表示同意追加並同意離婚（見本院卷第二八、三八頁），但兩造間對
    於未成年子女之權利義務行使或負擔之內容，無法達成意思合致，致不能簽協議
    離婚書，上訴人亦無法提起請求協同辦理離婚戶籍登記之訴，故上訴人追加提起
    離婚之訴，才能達到所期待之法律上權益，故有權利保護必要。
  (二)按民法第一千零五十二條第二項規定「有前項以外之重大事由，難以維持婚姻者
    ，夫妻之一方得請求離婚。但其事由應由夫妻之一方負責者，僅他方得請求離婚
    。」本件被上訴人無法回台北市○○區○○路四十六號十樓之二與上訴人同居並
    非被上訴人之過錯，被上訴人有不能返回上揭住居所之正當理由，已如前述，上
    訴人不得以被上訴人不返回同居為不能維持婚姻之重大事由。上訴人雖又稱被上
    訴人曾表示無意維持婚姻，但查上訴人據以為證據之被證十即九十二年三月二十
    二日兩造對話錄音帶，僅係兩造溝通要不要協議離婚之對話，被上訴人更向上訴
    人詢問「那你愛我嗎」等語（見原審卷第七六頁），顯然被上訴人並未確定真有
    離婚之意思，否則不致遲未提起離婚之訴，兩造既協議離婚不成，上訴人仍應舉
    證證明有難以維持婚姻之重大事由，不得執對話中之支句片語作為判決離婚之依
    據，惟本件上訴人所稱之重大事由未舉證以實其說，其訴請離婚並無理由。
六、被上訴人反訴追加以受他方直系尊親屬之虐待或兩造有不能維持婚姻之重大事由
    訴請准兩造離婚部分：
  (一)按「婚姻無效、確認婚姻成立或不成立、撤銷婚姻、離婚或夫妻同居之訴，得合
    併提起，或於第一審或第二審言詞辯論終結前，為訴之變更、追加或提起反訴。
    」民事訴訟法第五百七十二條定有明文，是本件被上訴人提起離婚之反訴應予准
    許，合先敘明。
  (二)被上訴人雖主張受其婆婆即上訴人母親之虐待云云，按「妻受夫之直系尊親屬之
    虐待，致不堪為共同生活者，依民法第一千零五十二條第四款規定，固得向法院
    請求離婚，惟所受虐待，必須客觀的已達於不堪繼續為共同生活之程度，始屬相
    當。」有最高法院四四年台上字第二六號判例可考；本件被上訴人反訴所指婆婆
    藉機故意打上訴人及上訴人姊姊令其為難，及大聲斥責被上訴人以坐月子之名藉
    機阻隔婆婆探視孫子令被上訴人為難一節，查所毆打對象非被上訴人，再依被上
    訴人所提九十一年九月十三日錄音帶所示僅係被上訴人婆婆要探望孫子探望不到
    之言詞（見原審卷第四一頁），所謂令其為難均被上訴人自己心理上之揣測，並
    未達虐待程度；至於所指婆婆誣指其貪圖公公退休金，查係兩造對話，被上訴人
    自己對上訴人稱「老媽（指被上訴人婆婆）還跟屏東阿姨講，說我在妄想老爸的
    退休金兩萬多塊，你覺得我是這樣的人嗎？」（見原審卷第八七頁），係被上訴
    人自己所言，衡情其婆婆亦疏無可能誣指其貪圖區區二萬元，此部分亦非可採；
    又被上訴人指其婆婆對伊辱罵「什麼樣的妻子不像你這麼屎桶的（台語）。」，
    雖據提出錄音帶為證（見原審卷第四○頁），亦可認定對被上訴人人格污辱，但
    查錄音內容，觀其前後對話，當時只有兩造及被上訴人婆婆在場，係因被上訴人
    要搬離家，其婆婆阻止不了而出此言，接著被上訴人還要其婆婆講大聲一點，被
    上訴人婆婆卻未再出此言，係顯然爭吵中之氣話，足見被上訴人指摘之事，均婆
    媳間偶因家庭細故（最高法院十九年上字第二四二六號判例參照），並未達於受
    夫之直系尊親屬虐待之程度，被上訴人以此為離婚理由，尚非可採。
  (三)被上訴人又以兩造間有民法第一千零五十二條第二項難以維持婚姻之重大事由，
    且其事由係由反訴被告所致生而訴請離婚一節：查被上訴人九十一年五月離家後
    ，上訴人原同意搬出台北市○○區○○路四十六號十樓之二住址，事後卻一反先
    前同意而不搬出，喪失兩造和好之機會，反逕提起履行同居義務之訴，並執意要
    被上訴人返回夫家居住，兩造終致漸行漸遠，事後上訴人拒絕溝通之態度更致兩
    造共同生活上產生嫌隙，此可參九十二年三月二十二日兩造對話中被上訴人稱：
    「所以，家裡的糾紛不關你的事？」上訴人答稱：「我可以告訴你，不關我的事
    。」；及被上訴人稱：「因為你已經把我的心傷透了。」，上訴人答稱：「那．
    ．so what？那你現在跟我講這些東西是做什麼？」，被上訴人稱：「那．．．
     」，上訴人稱：「那我既然把你的心傷透了，那請你去找你自己的方法解決，
    ＯＫ？就是這樣子嘛．．．」（見原審卷第七七、七八頁）可知，又被上訴人離
    家後上訴人不給付子女扶養費，顯然缺乏關心之情，詎本件訴訟進行中，上訴人
    竟又請求離婚，在在顯示無維繫婚姻之真意，致使兩造間互信、互諒、互愛基礎
    已無存，兩造婚姻已生破綻而無回復之希望。從而，被上訴人依民法第一千零五
    十二條第二項為由訴請離婚，為有理由，應予准許。
七、有關子女權利義務行使、負擔部分：
(一)按夫妻離婚，對於未成年子女權利義務之行使或負擔，依協議由一方或雙方共同
    任之。未為協議或協議不成者，法院得依夫妻之一方、主管機關、社會福利機構
    或其他利害關係人之請求或依職權酌定之，民法第一千零五十五條第一項定有明
    文。而法院為監護歸屬裁判時，應審酌子女之年齡、性別、意願及人格發展需要
    ，參考父母之年齡、職業、品行、經濟能力及生活狀況與父母親職能力等因素，
    而以未成年子女之最佳利益為依據，民法第一千零五十五條之一亦有明文。
  (二)上訴人雖主張其經濟狀況良好云云，惟查經濟狀況如何非決定子女監護唯一考量
    ，按自兩造之子郭平出生以來，上訴人即非孩子之主要照顧者，而被上訴人離家
    迄今，上訴人已一年有餘未曾探視孩子，當然亦未曾與孩子共同生活相處，自不
    熟悉孩子的日常作息，亦自承對子女現況不清楚等語（參台北市家扶中心訪視報
    告），上訴人雖稱係因為被上訴人阻隔其探視云云，然上訴人所舉錄音帶僅是被
    上訴人父親恐怕上訴人帶回小孩後不帶回而不同意上訴人帶走小孩，衡諸常情，
    若上訴人真有心探視，被上訴人豈敢拒絕，況方式甚多，何致一年餘均未探望，
    又上訴人未負擔子女扶養費用，顯不關心其生活情形，且上訴人任職於網路公司
    ，需排班輪值，對於照顧孩子，並非妥當，況上訴人之姊曾有暴力傷害之行為，
    精神狀況不佳，如小孩哭鬧不休，難能以理性之行為來照顧小孩，而上訴人母親
    已年邁，尚需照顧上訴人父親，故上訴人支持系統不佳，其並不適任行使子女監
    護權。
  (三)查幼子亟需母愛關懷撫育，因為母愛為幼兒最大之需求，而且母親可能比父親更
    能提供良好的看顧，基於「幼兒隨母之原則」，幼子自以由母親監護為原則，本
    件兩造所生之子郭平才二歲多，尚屬稚齡，郭平自出生起與被上訴人共同生活已
    二年餘，自出生迄今，被上訴人乃郭平之主要照顧者，最為熟知孩子之身體狀況
    、情緒反應與日常作息，而被上訴人之學歷為國防醫學院碩士畢業，目前任職於
    中央研究院研究助理，有相當經濟能力，有被上訴人之扣繳憑單影本為憑，上訴
    人以被上訴人索回戒指、結婚紅包及訴請給付生活費，認定被上訴人無經濟能力
    云云，並非可採，再依被上訴人工作性質、時間，有充足的時間陪伴小孩，且工
    作環境單純，又被上訴人現與父母同居，有足夠之支持系統，家扶中心訪視報告
    亦明載：「訪員觀察其（指郭平）與相對人（指被上訴人）、相對人家人均有互
    動，且會依偎在相對人身旁，向相對人撒嬌」，有台北縣家扶中心訪視報告可稽
    ，訪視報告建議表亦表明被上訴人親友資源豐富，生活環境極適合子女等語（見
    本院卷第一三八至一四○頁），故被上訴人不僅具經濟能力、親職能力、教養意
    願且支持系統足夠，故由被上訴人任郭平權利義務行使負擔之人，最符合郭平最
    佳利益。
  (四)再上訴人雖主張兩造定期（半年或一年）輪流行使親權，衡以兩造溝通障礙之情
    況觀之，將因雙方行使親權意見不同而對小孩照護方式兩歧，難以共同行使親權
    ，此恐非子女之福，反使子女蒙受其害，並不符合子女最佳利益，實不宜共同為
    監護。
  (五)另關於「台北市南區分事務所監護權案件訪視調查報告書」中記載，上訴人指被
    上訴人婚後即希望到外面居住，拒絕與上訴人溝通云云，與前述並不相符，更忽
    略上訴人工作時間不利照護小孩、上訴人之姊有暴力傷害之行為及上訴人母親需
    照顧上訴人年邁之父親，上訴人支持系統不佳等事實，其並不適任子女之監護人
    ，訪視報告內對此實有疏漏，並非可採。至上證六號譯文全旨（本院卷第一四九
    頁起），上訴人之父僅意在告知上訴人保護教養子女乃父母之義務，況乃係被上
    訴人之父與上訴人對談之內容，不能以此證明被上訴人無保護教養之意願，並予
    敘明。
八、上訴人與未成年兒子郭平間會面交往之時間及方式：本院認為衡量年紀大小辨識
    力之成熟度、小孩就學狀況、生活習慣、郭平為男孩須父親相伴為性別認知上之
    對象，及兩造意願等，認為不影響小孩作息之最佳利益，應以如下方式為妥當。
  (一)郭平未滿十六歲以前：
    1.上訴人得於每月第一、三週之週日下午二時起至六時止，在被上訴人住處（台
      北縣永和市○○路三一五號六樓之一，住處如有變更，以通知之新住處為準）
      ，與未成年兒子郭平進行會面交往；如兩造同意，亦可攜同外出，惟仍應於下
      午六時前送回。
    2.上訴人或其指定之人，得於每月第四週之週六上午八時起，至被上訴人之住處
      接郭平外出，並由上訴人或其指定之人於翌日（即該週日）下午七時以前，將
      郭平送回被上訴人之住處。
    3.郭平進入小學就讀後就學期間之寒、暑假時，上訴人得於郭平學校假期開始之
      第一日上午九時，由上訴人或其指定之人接回，並由上訴人或其指定之人於寒
      、暑假之前半段結束日下午九時前，送回被上訴人之住處。
  (二)郭平滿十六歲後，會面交往應尊重郭平的意願。
  (三)被上訴人住處有變更時，應以雙掛號郵寄台北市○○區○○路四十六號十樓之二
    通知上訴人居住之新址，上訴人住址變動亦應以雙掛號郵寄方式通知。至於上訴
    人主張得以電話、書信或其他之傳訊方法，和郭平交談、交往、聯絡一節，本院
    認為不可能不影響郭平之生活作息，故不予准許。而被上訴人所同意上訴人與郭
    平之會面交往時間過短，不符子女最佳利益且不合公平原則，並不可採。
九、被上訴人反訴請求給付家庭生活費用或子女撫養費部分：
  (一)按「非婚姻事件之訴，以夫妻財產之分配或分割、返還財物、給付家庭生活費用
    或贍養費或扶養之請求，或由訴之原因、事實所生損害之請求為限，得與第一項
    之訴合併提起，或於第一審或第二審言詞辯論終結前，為訴之追加或提起反訴」
    民事訴訟法第五百七十二條第三項定有明文。是以有關家庭生活費用或子女扶養
    費之請求，依上揭規定，得與履行同居、離婚之訴於第二審言詞辯論終結前為訴
    之追加或提起反訴，基此，被上訴人於離婚之訴提起反訴請求「給付家庭生活費
    用」或「子女撫養費」，自應准許，上訴人誤以被上訴人僅係請求「不當得利」
    及「無因管理」，因認被上訴人請求不合民事訴訟法前揭規定云云，尚有誤會，
    其稱不同意被上訴人提起反訴，尚非可採。另上訴人自九十一年五月五日被上訴
    人離家後均未給付上揭費用，被上訴人除請求至九十二年十一月十二日提起反訴
    時確定之金額外，另針對九十二年十一月十三日至兩造離婚判決確定之日止之家
    庭生活費、子女扶養費，提起將來給付之訴，因有預先請求之必要，亦應予准許
    。
  (二)按「家庭生活費用，夫無支付能力時，由妻就其財產之全部負擔之。」「家庭生
    活費用，除法律或契約另有約定外，由夫妻各依其經濟能力、家事勞動或其他情
    事分擔之。」九十一年六月二十六日總統令刪除前民法第一千零二十六條、增訂
    民法第一千零三條之一定有明文。而家庭生活費用之範圍，除夫妻相互間之扶養
    費外，另有對未成年子女之扶養費用（學者戴東雄親屬法第五三五頁參照），本
    件被上訴人因有正當理由，於九十一年五月四日攜幼子離家，上訴人既為人父，
    仍有負擔子女扶養費用之義務，是以，被上訴人反訴請求自九十一年五月五日起
    至兩造離婚判決確定之日止，上訴人應分擔撫養兩造所生之子之生活費，自應准
    許。
  (三)又有關扶養費用，由於支出扶養費用通常未留下支出單據以證明其實際支出扶養
    費用，然參酌行政院主計處九十二年國人每人每年平均消費支出新台幣二十七萬
    五千九百五十元為計算已支出之扶養費用之標準，以上訴人自認任職於和信超媒
    體股份有限公司，目前擔任公司客戶服務部高級技術服務專員，在台北市大同區
    及苗栗縣通霄鎮共有五筆不動產，銀行存款約有五百餘萬元之資力，衡諸今日小
    孩教養費用相當昂貴，此金額並不過高，堪予採認，又按「負扶養義務者有數人
    ，而其親等同一時，應各依其經濟能力，分擔義務」民法第一千一百十五條第三
    項定有明文，因兩造均有相當資力撫養子女，自應按二分之一比例分擔，依此換
    算所得，每月上訴人應負擔子女生活費為一萬一千四百九十八元（275,950 ×
    1/12 ×1/2（比例分擔）=11,498小數點以下四捨五入）。
  (四)被上訴人以提起反訴時（即九十二年十一月十二日）計算過去已屆期之子女扶養
    費，故自九十一年五月五日起至九十二年十一月十二日止（計 18.23個月），上
    訴人即反訴被告應給付被上訴人即反訴原告新台幣二十萬九千六百零九元（
    11,498 ×18.23=209,609）；被上訴人另請求從九十二年十一月十三日至兩造離
    婚判決確定之日止，按月於每月五日前給付一萬一千四百九十八元，亦應准許。
    因係從每月十三日計算當月應給付之金額，所謂每月五日係指次月五日，並予敘
    明。
十、上訴人就七萬五千元主張抵銷部分：
  (一)按於九十一年六月二十八日民法親屬編修正前，兩造於婚姻狀態存續中，並未約
    定夫妻財產制，依民法第一千零五條之規定，自應以法定財產制即聯合財產制，
    為其夫妻財產制，在聯合財產制中，家庭生活費用原則上由夫先負擔，夫無支付
    能力時，始由妻就其全部財產負擔，夫無正當理由與妻分居時亦同。是以，上訴
    人自兩造婚後，迄九十一年六月二十七日止，本應負擔全部之家庭生活費用，合
    先敘明。
  (二)上訴人所提上證四號之收據中明載，被上訴人所收受之七萬五千元，係九十年二
    月至九十一年三月之家用費，均在九十一年六月二十八日修法前，依前揭規定本
    應由上訴人負擔，上證四號中雖記載「分擔」字樣，惟上訴人之清償，係履行道
    德上之義務，且給付時亦明知無給付之義務，依民法第一百八十條之規定，亦不
    得請求返還，上訴人自不得據此主張抵銷，是以上訴人主張對被上訴人有七萬五
    千元之債權，並行使抵銷權之主張，洵不足採。
十一、兩造子郭平將來扶養費部分：
  (一)按民事訴訟法第五百七十二條之一第四項規定「前三項情形，法院為裁判時，不
    受當事人聲明事項之拘束。」於八十八年二月三日總統令增訂之立法理由載明「
    當事人請求法院定對於未成年子女權利義務行使負擔之內容及方法時，固得就有
    關子女權利義務行使負擔之內容及方法、扶養費用負擔方式、未行使負擔權利義
    務之一方與子女會面交往，乃至於是否併請求命交付子女、給付子女將來扶養費
    用及維持子女將來生活所必需之財產等細節詳為聲明，其未詳為聲明者或聲明不
    符子女最佳利益時，法院於依職權妥為行使闡明權後，得就其未聲明之事項酌定
    之，爰於第四項規定，法院為裁判時，不受當事人聲明事項之拘束，俾資明確。
    」，則本件有關子女將來扶養費用負擔方式，本院自得職權酌定之。
  (二)次按「父母對於未成年子女之扶養義務，不因結婚經撤銷或離婚而受影響。」「
    法院依民法第一千零五十五條之規定，為酌定、改定、或變更時，得命交付子女
    、未行使或負擔權利義務之一方與未成年子女之會面交往方式與期間、給付扶養
    費、交付身分證明文件或其他財物，或命為相當之處分，並得訂定必要事項。」
    「前項扶養費之給付，法院得依聲請或依職權，命為一次給付或分期給付。分期
    給付遲誤一期履行者，其後之期間視為亦已到期。」民法第一千一百一十六條之
    二及非訟事件法第七十一條之六定有明文。本件審酌兩造之經濟能力，則上訴人
    自離婚判決確定之翌日起，除非有監護權之改定，至兩造所生之子郭平成年（滿
    二十歲）之日止，應按月給付被上訴人子女扶養費一萬一千四百九十八元。
十二、綜上所述，上訴人訴請同居並無理由，原判決駁回上訴人此部分請求，並無違
      誤，上訴人執陳詞上訴聲明廢棄為無理由，應予駁回，其追加請求離婚之訴，
      亦無理由，應並予駁回。惟被上訴人即反訴原告訴請離婚則為有理由，應予准
      許，兩造所生之子郭平（民國○○○年○月○日生、身分證字號：Ｚ0000
      00000號）之權利義務行使或負擔應由被上訴人即反訴原告任之；但上訴
      人即反訴被告得依附表所示方式探視郭平。又兩造均承認於九十二年十一月十
      五日為上訴人收受被上訴人反訴起訴狀之日期（見本院卷第八○頁），被上訴
      人反訴請求上訴人應給付二十萬九千六百零九元及自九十二年十一月十六日起
      訴狀繕本送達上訴人翌日起至清償日止，按年利率百分之五計算之利息，及請
      求被上訴人應自九十二年十一月十三日起至兩造離婚判決確定之日止，按月於
      每月五日前給付一萬一千四百九十八元，為有理由，應予准許。又本件本院審
      酌兩造之經濟能力，認為上訴人應自離婚判決確定之翌日起，除非有監護權之
      改定，至兩造所生之子郭平二十歲成年之日止，仍應按月於每月五日前給付一
      萬一千四百九十八元，又上述給付均自遲延給付之翌日起至清償日止，均應按
      年利率百分之五計算利息。
十三、假執行之宣告：本判決所命第五、六項給付履行扶養義務及法定利息部分，至
      本院判決之日命給付金額未逾五十萬元，得假執行；上訴人則陳明願供擔保免
      為假執行，核無不合，應爰併諭知其擔保額准許之。
十四、本件判決結果已經明確，兩造其餘攻擊防禦方法，經核均與判決結果無影響，
      爰不一一論述，附此敘明。
十五、據上論結，本件上訴及追加之訴均為無理由，反訴為有理由，依民事訴訟法第
      四百四十九條第一項、第七十八條、第四百六十三條、第三百八十九條第一項
      第五款、第三百九十二條第二項，判決如主文。
中　　　華　　　民　　　國　　九十三　　年　　　七　　　月　　十二　　　日
                                民事第二庭
                                    審判長法  官  張  耀  彩
                                          法  官  王  仁  貴
                                          法  官  黃  嘉  烈
正本係照原本作成。
如不服本判決，應於收受送達後二十日內向本院提出上訴書狀，其未表明上訴理由者
，應於提出上訴後二十日內向本院補提理由書狀（均須按他造當事人之人數附繕本）
上訴時應提出委任律師或具有律師資格之人之委任狀；委任有律師資格者，另應附具
律師資格證書及釋明委任人與受任人有民事訴訟法第四百六十六條之一第一項但書或
第二項（詳附註）所定關係之釋明文書影本。
中　　　華　　　民　　　國　　九十三　　年　　　七　　　月　　 十三 　　日
　　　　　　　　　　　　　　　　　　　　　書記官  倪  淑  芳
附註：
民事訴訟法第四百六十六條之一（第一項、第二項）：
對於第二審判決上訴，上訴人應委任律師為訴訟代理人。但上訴人或其他法定代理人
具有律師資格者，不在此限。
上訴人之配偶、三親等內之血親、二親等內之姻親，或上訴人為法人、中央或地方機
關時，其所屬專任人員具有律師資格並經法院認為適當者，亦得為第三審訴訟代理人
。
附表：
  (一)郭平未滿十六歲以前：
    1.上訴人得於每月第一、三週之週日下午二時起至六時止，在被上訴人住處（台
      北縣永和市○○路三一五號六樓之一，住處如有變更，以通知之新住處為準）
      ，與未成年兒子郭平進行會面交往；如兩造同意，亦可攜同外出，惟仍應於下
      午六時前送回。
    2.上訴人或其指定之人，得於每月第四週之週六上午八時起，至被上訴人之住處
      接郭平外出，並由上訴人或其指定之人於翌日（即該週日）下午七時以前，將
      郭平送回被上訴人之住處。
    3.郭平進入小學就讀後就學期間之寒、暑假時，上訴人得於郭平學校假期開始之
      第一日上午九時，由上訴人或其指定之人接回，並由上訴人或其指定之人於寒
      、暑假之前半段結束日下午九時前，送回被上訴人之住處。
  (二)郭平滿十六歲後，會面交往應尊重郭平的意願。
  (三)被上訴人住處有變更時，應以雙掛號郵寄台北市○○區○○路四十六號十樓之二
    通知上訴人居住之新址，上訴人住址變動亦應以雙掛號郵寄方式通知被上訴人。
